【裁判字號】    90,訴,403
【裁判日期】    900529
【裁判案由】    偽造文書等
【裁判全文】
臺灣高雄地方法院刑事判決                            九十年度訴字第四三號
    公  訴  人  臺灣高雄地方法院檢察署檢察官
    被      告  乙○○
右列被告因違反稅捐稽徵法等案件，經檢察官提起公訴（八十九年度偵緝字第一二二
五號），本院判決如左：
    主  文
乙○○商業負責人，以明知為不實之事項，而填製會計憑證，處有期徒刑參月，如易
科罰金，以參佰元折算壹日；又公司負責人，為納稅義務人以詐術逃漏稅捐，處有期
徒刑參月，如易科罰金，以參佰元折算壹日。應執行有期徒刑伍月，如易科罰金，以
參佰元折算壹日，緩刑貳年。
    事  實
一、乙○○係設址於高雄市○○區○○路一○七巷二十二號「鋼霖工程有限公司」（
    以下簡稱鋼霖公司）之商業負責人，亦為從事業務之人。其明知甲○○於民國八
    十五年十月間，在鋼霖公司工作期間，僅實際支領工資，共計新台幣（下同）一
    萬二千元。竟於八十五年間某日，基於逃漏稅捐之犯意，利用不知情之會計人員
    ，於鋼霖公司八十五年度各類所得扣繳暨免扣繳憑單（下稱扣繳憑單）之會計憑
    證，登載甲○○計領取七萬二千元之工資。同時在該公司業務上製作之中華民國
    八十五年度營利事業所得稅結算申報書（下稱結算申報書）內登載該項不實之內
    容，計浮列薪資六萬元，再利用不知情之會計人員持該扣繳憑單及結算申報書，
    向財政部高雄市國稅局申報鋼霖公司八十五年度營利事業所得之營業費用之薪資
    部分支出，並以此詐術為鋼霖公司逃漏八十五年度營利事業所得稅計一萬五千元
    ，足以生損害於甲○○及稅捐機關課稅之正確性。
二、案經甲○○檢舉由財政部高雄市國稅局函送臺灣高雄地方法院檢察署檢察官偵查
    起訴。
    理  由
一、訊據被告乙○○對於浮列甲○○工資，製成扣繳憑單，並持以申報鋼霖公司八十
    五年度營利事業所得稅之事實坦承不諱，核與證人甲○○證述之情節相符。且本
    件被告因浮列公司員工薪資，致短報公司營業收入六萬元（按公訴人指被告浮報
    薪資計七萬二千元，惟經查證結果，僅浮報六萬元，僅此敘明），依財政部高雄
    市國稅局八十八年十二月二十七日財高國稅法字第八八○六三五一八號函所列計
    算式計算之結果，其逃漏之稅額共計一萬五千元。（計算式如, 如下：【
    (144646+60000)X12\10X25%-10000】X10\00-00000=15000，小數點以下四捨五入
    ）。此外，復有扣繳憑單及結算申報書各一份在卷可稽。本件事證明確，被告犯
    行堪以認定。
二、按被告係鋼霖公司負責人，為商業負責人及從事業務之人，而營利事業填報扣繳
    憑單，乃附隨其業務而製作，係屬業務上所掌之文書（最高法院七十年九月二十
    一日七十年度第九次刑事庭會議決議同此見解）；另扣繳憑單係扣繳義務人將給
    付總額及扣繳稅額彙報供稽徵機關查核之用，亦屬商業會計法第十五條第一款、
    第十六條第二款所定之會計憑證；而營利事業所得稅結算申報書係附隨被告所經
    營之上開鋼霖公司之業務而作成之文書。被告既明知甲○○僅領取一萬二千元之
    工資，竟仍浮報工資為七萬二千元，偽造不實之扣繳憑單及結算申報書向財政部
    高雄市國稅局申報，足以生損害於甲○○及稅捐機關核稅之正確性，並為納稅義
    務人鋼霖公司逃漏稅捐。核其所為，係犯商業會計法第七十一條第一款之明知不
    實事項填製會計憑證罪，刑法第二百十五條、第二百十六條之行使業務登載不實
    文書罪，稅捐稽徵法第四十七條第一款、第四十一條之詐術逃漏稅捐罪。
    （一）公訴人就被告偽造不實扣繳憑單之犯行，認僅涉犯刑法第二百十五條之業
          務登載不實文書罪，惟查，扣繳憑單係屬商業會計法所稱之會計憑證，已
          如前述，是被告此部分之犯行，尚構成違反商業會計法第七十一條第一款
          之罪，檢察官此部分容有誤會，其起訴法條應予變更，合先敘明。
    （二）被告明知不實事項填製扣繳憑單之會計憑證行為，雖同時觸犯刑法第二百
          十五條之業務登載不實文書罪及商業會計法第七十一條第一款之明知不實
          事項填製會計憑證罪，惟商業會計法第七十一條第一款係刑法第二百十五
          條之特別規定，自應優先適用，依商業會計法第七十一條第一款之明知不
          實事項填製會計憑證罪論處。又被告明知不實事項而仍登載於其業務上製
          作之結算申報書並據以申報稅捐持以行使，其登載不實之行為乃行使行為
          之階段行為，應為行使之行為所吸收，不再論罪。被告所為上開明知不實
          事項填製會計憑證罪與行使業務上登載不實文書罪間，具有方法與目的之
          牽連關係，應依刑法第五十五條後段之規定，從一重之填製不實會計憑證
    罪處斷。被告利用不知情之會計人員為之，係間接正犯。又公訴人就被告
          明知不實事項而仍登載於其業務上製作之結算申報書並據以申報之行為，
          雖未起訴，惟本院認與前開已起訴之填製不實會計憑證罪間，既具有牽連
          犯之裁判上一罪之關係，自為起訴效力所及，本院應併予審理，附此敘明
          。
    （三）公訴人雖以被告另偽造甲○○之工資表持以向國稅局行使，認被告另涉犯
          刑法第二百十六條之行使二百十條之行使偽造私文書犯行，惟查，本件財
          政部所移送之資料中，並無公訴人所指之工資表，且被告亦供稱，並未製
          作工資表，從而此部分之犯行，即屬不能證明，本應為無罪之諭知，惟公
          訴人認此部分與前開行使業務上登載不實文書罪間，具有想像上競合犯之
          裁判上一罪之關係，爰不另為無罪之諭知。
    （四）另稅捐稽徵法第四十七條第一款之規定，係將納稅義務人公司之責任，基
          於刑事政策之考慮，於其應處徒刑範圍內，轉嫁於公司之負責人，故此情
          形而受罰之公司負責人，乃屬於「代罰」之性質，其並非逃漏稅捐之納稅
          義務人。而刑法第五十五條所謂之牽連犯，必須二個以上之行為有方法與
          結果之關係，始足構成，亦即必須以犯一罪之方法行為犯他罪，或以犯一
          罪之結果行為犯他罪，方得成立牽連關係。公司負責人既非逃漏稅捐之納
          稅義務人，其僅係代罰而已，公司以不正當方法逃漏稅捐，縱由該公司負
          責人或其他有權代表公司之自然人代表公司為之，究非屬於公司負責人本
          身之犯罪行為，自與該公司負責人之其他犯罪行為間，無方法結果之牽連
          關係可言（最高法院八十五年度台上字第六○六五號判決亦同此見解），
          是被告所犯上開詐術逃漏稅捐罪及填製不實會計憑證罪間，犯意各別，行
          為互殊，應分論併罰。公訴人認應論以牽連犯，尚有未洽，併此敘明。
三、爰審酌被告雖因一時貪慾，為圖己利，而逃漏稅捐，非但損及甲○○，亦影響國
    家稅捐課稅之正確性，顯具有惡性，但其逃漏稅捐之稅額僅一萬五千元，且犯罪
    後坦承犯行，態度尚稱良好等一切情狀，就其所犯二罪，各量處如主文所示之刑
    ，並分別諭知易科罰金之折算標準，同時定其應執行之刑，並諭知易科罰金之折
    算標準。又被告前未曾受有期徒刑以上刑之宣告（此有台灣高等法院被告全國前
    案紀錄表及台灣高雄地方法院刑案資料查註紀錄表各一份在卷可稽），其因一時
    失慮，偶罹刑典，事後已坦承犯行，深具悔意，經此刑之宣告後，應知警惕而無
    再犯之虞，本院因認暫不執行其刑為當，予以宣告緩刑，用啟自新。至被告所製
    作不實之營利事業所得稅結算申報書及薪資所得扣繳憑單，業經被告呈交財政部
    高雄市國稅局，編為該局之卷證，已非被告所有，亦不併為沒收之宣告。
四、按被告犯罪後，刑法第四十一條第一項，已於九十年一月十日修正公布，並於同
    月十二日生效施行，其修正後規定為「犯最重本刑為五年以下有期徒刑之罪，而
    受六月以下有期徒刑或拘役之宣告，因身體、教育、職業或家庭之關係或其他正
    當事由，執行顯有困難者，得以一元以上三元以下折算一日，易科罰金。但確因
    不執行所宣告之刑，難收矯正之效，或難以維持法秩序者，不在此限。併合處罰
    之數罪，均有前項情形，其應執行之刑逾六月者，亦同。」而舊法僅規定為「犯
    最重本刑為三年以下有期徒刑之罪，而受六月以下有期徒刑或拘役之宣告，因身
    體、教育、職業或家庭之關係，執行顯有困難者，得以一元以上三元以下折算一
    日，易科罰金。」比較新舊法之結果，以新法有利於被告，依刑法第二條第一項
    前段之規定，自應適用最有利於被告之新法，即裁判時修正後之刑法第四十一條
    第一項之規定，附此敘明。
據上論斷，應依刑事訴訟法第二百九十九條第一項前段、第三百條，稅捐稽徵法第四
十七條第一款、第四十一條，商業會計法第七十一條第一款，刑法第十一條、第二條
第一項前段、第二百十六條、第二百十五條、第五十五條、第五十一條第五款、第七
十四條第一款、第四十一條第一項，罰金罰鍰提高標準條例第一條前段、第二條，判
決如主文。
中      華      民      國      九十      年      五    月    二十九    日
                               臺灣高雄地方法院刑事第二庭
                                   審判長法  官  黃三友
                                         法  官  施柏宏
                                         法  官  高英賓
右正本證明與原本無異。
如不服本判決，應於判決送達後十日內，向本院提出上訴狀。
                                         書記官  林雯琪
中      華      民      國      九十      年      六    月      一      日
附錄本案判決論罪科刑法條：
稅捐稽徵法第四十一條：
納稅義務人以詐術或其他不正當方法逃漏稅捐者，處五年以下有期徒刑、拘役或科或
併科新臺幣六萬元以下罰金。
稅捐稽徵法第四十七條
 (法人或非法人團體負責人之刑責)
本法關於納稅義務人、扣繳義務人及代徵人應處徒刑之規定，於左列之人
適用之：
一  公司法規定之公司負責人。
二  民法或其他法律規定對外代表法人之董事或理事。
三  商業登記法規定之商業負責人。
四  其他非法人團體之代表人或管理人。
商業會計法第七十一條第一款：
商業負責人、主辦及經辦會計人員或依法受託他他人處理會計事務之人員有左列情事
之一者，處五年以下有期徒刑、拘役或科或併科新台幣十五萬元以下罰金：
一、以明知為不實之事項而填製會計憑證或記入帳冊者。
中華民國刑法第二百一十五條
 (業務上文書登載不實罪)
從事業務之人，明知為不實之事項，而登載於其業務上作成之文書，足以
生損害於公眾或他人者，處三年以下有期徒刑、拘役或五百元以下罰金。
中華民國刑法第二百一十六條
 (行使偽造變造或登載不實之文書罪)
行使第二百十條至第二百十五條之文書者，依偽造、變造文書或登載不實
事項或使登載不實事項之規定處斷。


司法院資訊處製作；財團法人民間司法改革基金會備份。
